最高法院刑事判決　　　　　　　　　　　　　　　八十八年度台上字第七四一六號
　　上　訴　人　臺灣高等法院高雄分院檢察署檢察官
　　被　　　告　甲○○
右上訴人因被告貪污案件，不服臺灣高等法院高雄分院中華民國八十八年七月二十一
日第二審更審判決（八十七年度上更(二)字第二六○號，起訴案號：臺灣高雄地方法院
檢察署八十二年度偵字第二六三九三號），提起上訴，本院判決如左：
    主  文
原判決撤銷，發回臺灣高等法院高雄分院。
    理  由
本件原判決以公訴意旨略稱：被告甲○○於民國七十三年八月間起，擔任高雄市立凱
旋醫院主治醫師，至七十四年四月一日起派任該醫院副院長迄今，係依據法令從事公
務之人員。被告自七十二年九月間起，即在其高雄市○○區○○街八十九號住處一樓
開業，，為一般精神科病患診治疾病，而從事醫療業務。於七十四年九月十日簽署「
高雄市立凱旋醫院醫師服務切結書」，承諾願實踐醫師獎勵金發給辦法，不在外間私
自開業及兼業。竟基於概括犯意，意圖為自己不法之所有，隱瞞仍在其住宅開業之事
實，利用職務上之機會，自七十四年九月十一日起，向高雄市立凱旋醫院詐領基本獎
勵金及服務獎勵金。至八十年十二月三十一日止，共計詐領基本獎勵金新台幣（下同
）二百五十六萬零五百六十八元，及服務獎勵金九百二十九萬四千五百零八元，合計
一千一百八十五萬四千五百六十八元，因認被告涉有貪污治罪條例第五條第一項第二
款之罪嫌。經審理結果，認為不能證明被告犯罪，或其行為不罰，因而將第一審論處
被告詐欺罪刑之判決撤銷，改為無罪之諭知，固非無見。
惟查，(一)、按刑事訴訟法關於證據之種類並未設有若何之限制，稅務人員為達稅法上
稽徵之目的而基於職務上所為之調查訪問記事、核定所得清單，或對納稅義務人所為
之復查談話記錄，以及納稅義務人自行申報之所得稅結算申報書等資料，倘與待證事
實有關，仍不失為證據之一種。雖其證明力如何，屬於事實審法院自由判斷之職權，
究非根本不得採為認定事實之證據。本件公訴人以財政部高雄市國稅局自七十三年至
八十年之每年度被告執行業務所得調查訪問記錄表、核定所得清單、復查談話記錄，
以及被告自行申報之七十三年度至七十九年度綜合所得稅結算申報書等資料，作為證
明被告涉嫌私自在外兼業營利之證據。原判決並未依據證據法則說明上開證據資料之
取得，有何違反正當程序原則，或其內容如何不足為被告犯罪之證明，徒以該等資料
純係稅務人員為達稅法上稽徵之目的所為，且其核定之所得屬估定推算，非逐日訪查
按日核計之正確數目，遽認上揭資料僅能作為核定被告收入之根據，不能作為證明被
告在外開業或兼業之佐證（見原判決第五頁第八行以下、第十八頁第九、十行），而
予摒棄不採，依上說明，其論斷要難謂與證據法則無違，自屬可議。(二)、原判決援引
行政院衛生署六十八年十二月十三日衛署醫字第二六○四二九號函釋「服務公職之醫
師，於公餘時間，遇急診病人可於自宅予以診療。惟不可設置病床及僱聘醫護人員，
否則應視同醫師未經領得執業執照，擅自執業」。認為被告係基於醫師法第二十一條
規定之義務，在其住處對緊急求診之危急精神病患予以診療處置，並不違反省市立醫
療機構醫師專勤服務辦法第二條第二項「不得在住宅或其他場所應門診或設置病床等
醫療設備及以任何標誌，招徠病人」之規定，而為有利於被告之認定。惟卷查被告自
七十三年度起，至七十九年度止，其在歷年自行申報之綜合所得稅結算申報書中，均
載有在其自宅執行業務所得之資料。而高雄市國稅局稅務人員於八十二年七月十九日
在高雄市立凱旋醫院對被告所作之復查談話記錄中，被告復陳稱：「本人於八十年度
，除白天於凱旋醫院上班外，晚上雖於住處門診，惟時間短，且本人因身體狀況不佳
，常休診，是病人越來越少。又本人常出差至外地（有凱旋醫院出具證明乙紙）故已
少有看診了」，「本人如有看診，時間通常為晚上七時三十分至九時，另星期例假日
休診」等語（見偵查卷第七十六頁）。而其於七十九年度綜合所得稅結算申報書中「
執行業務所得」中「所得發生處所的名稱」欄內亦自行記載：「高雄市○○區○○路
八十九號（附差假證明，每週只看五天）」等語（見偵查卷第七十頁）。倘上開記載
屬實，則被告似已自承其有長期在自宅依固定時間為病患看、門診，而有執行業務所
得之事實。則被告長期在其自宅每週五天之夜間固定時間內為病患看診，並收取費用
，遇星期假日則休診，似與一般私人診所開業情形無異，是否能謂其無在外兼業之事
實？不無研酌餘地。且倘如被告所辯其係對緊急求診之危急精神病患均基於前揭醫師
法第二十一條之規定予以診療處置，何以其多年來緊急處置之時間每週均固定為五日
，且適巧均集中於晚上七時三十分至九時？而其對於夜間其他時間前來緊急求診之病
患採取如何之處置？又被告於調查站調查及歷次偵審中，既迭稱其係依醫師法第二十
一條所規定之義務為精神科危急患者看診，且每次均投與針劑、藥物，何以其竟均未
依同法第十二條之規定填載病歷資料並予以保存？是否有無法制作病歷之特殊情形？
抑或有其他原因？以上各點均與判斷被告前揭所辯是否可信攸關，自有深入調查之必
要，原判決對於前揭不利於被告之證據資料未詳予調查，判決內亦未說明其採捨之理
由，亦有調查未盡及理由不備之違法。(三)、卷查稅務人員羅榮昌在偵查中證稱：「（
當時你去調查時情形如何？）當時屋外有掛一壓克力製的小招牌，上……『甲○○醫
師』五字，內部情形有一領藥處，與一般診所一樣，有一醫生看診的桌子，並有設座
位給候診的病患坐，有二人在候診。另一位剛走」等語（見偵查卷第一二八頁背面、
第一二九頁）。與證人鄭瑞銘在第一審所證述之內容大致相同（見第一審卷第六十頁
背面）。倘其所述屬實，似對被告不利。本院前次發回意旨，對此亦予指明。乃原判
決並未具體說明證人羅榮昌所證何以不足採信之理由，徒以其他稅務人員李麗英、黃
慕貞、周德樹、林淑瑢、宋秉珍等人分別證稱「時間太久，記不清楚」、「有無招牌
，無印象」等語，以及證人鄭瑞銘有誇大妄想之精神症狀，遽認證人羅榮昌所證不足
採信，亦有理由不備之違誤。(四)、按判決不載理由或所載理由矛盾者，其判決為當然
違背法令。原判決理由第九段第(4)節中既說明「被告於處理危急精神病患之際，偶有
一般病患求診，乃為之醫療，揆諸一般社會倫理觀念以言，尚非即得謂已具有可罰之
違法性，此部分所為，應屬不罰」等語。惟於理由第十段中竟又謂「……惟衛生主管
機關及本案偵審程序，均未能查獲被告有對一般患者門診，亦未查獲有任一病患者之
姓名……或有其他開業兼業之具體事證」等語（見原判決第十八頁第十二行至第十四
行、第二十一頁第二行至第四行）。前者謂被告偶有為一般病患醫療之事實，後者又
謂本案未能查獲被告有對一般患者門診之情形，前後亦有矛盾。以上或為檢察官上訴
意旨所指摘，或為本院得依職權調查之事項，應認原判決仍有撤銷發回之原因。
據上論結，應依刑事訴訟法第三百九十七條、第四百零一條，判決如主文。
中      華      民      國    八十八    年     十二     月     二十三   日
                              最高法院刑事第八庭
                                  審判長法官  吳  雄  銘
                                        法官  池  啟  明
                                        法官  石  木  欽
                                        法官  郭  毓  洲
                                        法官  吳  三  龍
      右正本證明與原本無異
                                              書  記  官
中      華      民      國    八十八    年     十二     月    二十七    日
